---
title: 'SAP projekt: Analiza specifikacija automobila'
author: "Fran Lubina, Zvonimir Stracenski, Luka Varga, Karlo Vešligaj"
date: "`r Sys.Date()`"
output:
  pdf_document: default
  html_document: default
---

```{r setup, include=FALSE}
knitr::opts_chunk$set(echo = TRUE)
```
# Cilj i opis projekta

U okviru ovog projekta naglasak će biti na statističko zaključivanje vezano uz prethodne marketinške kampanje poduzeća, što je bitan korak u planiranju budućih kampanja. Tradicionalne masovne kampanje, poput reklamnih panoa, tipično imaju vrlo nisku uspješnost koja prema provedenim studijama često iznosi i ispod 1%. S druge strane, ciljani marketing često pokazuje značajno veću učinkovitost zbog usmjerenosti na kupce koji su skloniji kupnji određenih proizvoda i usluga.

U okviru ovog projekta naglasak će biti na statističko zaključivanje vezano uz specifikacije automobila, što je bitan korak u planiranju što objektivnijih odluka o modelu koji odgovara svim zahtjevima kupca. Automobilska industrija kontinuirano evoluira, s naglaskom na ekološku održivost, sigurnost i tehnološku inovaciju. Razumijevanje odnosa između tehničkih specifikacija automobila i njihovih performansi ključno je kako za kupce tako i za proizvodače.
Statističkom analizom podataka o automobilima moguće je identificirati ključne faktore koji utječu na cijenu, potrošnju goriva, i ukupne performanse vozila.

```{r echo=F, error=FALSE, warning=FALSE, message=FALSE}
#učitavanje libraryja
library(dplyr)

```

# Inicijalni pregled i obrada podataka

```{r}

# Učitavanje dataseta
my_cars <- read.csv("car_specifications.csv")
```

Podatci se sastoje od specifikacija automobila za 205 različitih modela od 22 proizvodača. Skup sadrži tehničke karakteristike i tržišne varijable s ukupno 26 atributa prikupljenih iz autoindustrije. Podaci uključuju dimenzije automobila (duljina, širina, visina), meduosovinskog razmak, obujam i snagu motora, vrstu pogonskog goriva, cijenu, broj vrata, potrošnju goriva u gradu i na autocesti, tip pogona (prednji, stražnji, 4WD) i druge relevantne specifikacije:


```{r}

dim(my_cars)

names(my_cars)

```
Prikažimo prvih nekoliko redaka:

```{r}

head(my_cars)

```

# Analiza podataka
Podatke zatim analiziramo i interpretiramo pomoću statističkih metoda vodeći se prethodno definiranim pitanjima.

\newpage

# Pitanje 1: Razlikuje li se snaga motora izmedu automobila s turbopunjačem i atmosferskim motorima?

Prvo testiramo jesu li podaci normalno distribuirani unutar varijabli koje su nam ključne za navedeno pitanje.
Najprije izračunamo mjere centralne tendencije za snagu motora ovisno o tipu usisavanja zraka.
Istu varijablu prikažemo histogramom kako bi mogli procijeniti normalnost.

```{r}
summary.result1 <- my_cars %>% 
  group_by(aspiration) %>% 
  summarise(
    count = n(),
    mean_horsepower = mean(horsepower, na.rm = TRUE),
    median_horsepower = median(horsepower, na.rm = TRUE),
    sd_horsepower = sd(horsepower, na.rm = TRUE),
    min_horsepower = min(horsepower, na.rm = TRUE),
    max_horsepower = max(horsepower, na.rm = TRUE),
    q25 = quantile(horsepower, 0.25, na.rm = TRUE),
    q75 = quantile(horsepower, 0.75, na.rm = TRUE)
  )

summary.result1

```

```{r}
clean_horsepower_std <- na.omit(my_cars[my_cars$aspiration == "std", ]$horsepower)
clean_horsepower_turbo <- na.omit(my_cars[my_cars$aspiration == "turbo", ]$horsepower)

xrange <- range(c(clean_horsepower_std, clean_horsepower_turbo))

ymax <- max(
  hist(clean_horsepower_std, plot = FALSE)$counts,
  hist(clean_horsepower_turbo, plot = FALSE)$counts
)

par(mfrow = c(1, 2))

hist(clean_horsepower_std,
     main = "std",
     xlab = "horsepower",
     ylab = "Frequency",
     col = "lightblue",
     border = "black",
     xlim = xrange,
     ylim = c(0, ymax))

hist(clean_horsepower_turbo,
     main = "turbo",
     xlab = "horsepower",
     ylab = "Frequency",
     col = "lightgreen",
     border = "black",
     xlim = xrange,
     ylim = c(0, ymax))

```

Iz gornjih histograma možemo zakljućiti da podatci u dvije navedene grupe nisu normalno distribuirani.